ACORDAO-COMPLETO-2374837

ACÓRDÃO 2317/2019 ATA 38/2019 - PLENÁRIO

VISTOS, relatados e discutidos estes embargos de declaração opostos pelo Consórcio Camargo Corrêa/M. Martins/Construbase em face do Acórdão 1838/2019-TCU-Plenário, por meio do qual o Tribunal deu provimento parcial ao pedido de reexame interposto contra o Acórdão 896/2015-TCU-Plenário, em que se determinou ao Dnit que promovesse a repactuação do Contrato 281/2011 em relação aos serviços cujos preços unitários fossem superiores aos preços de referência, glosando os valores pagos a maior nas medições já realizadas;
ACORDAM os Ministros do Tribunal de Contas da União, reunidos em sessão do Plenário, ante as razões expostas pelo Relator, em:
9.1. com fundamento nos arts. 32, inciso II, e 34 da Lei 8.443/1992, conhecer e rejeitar os presentes embargos de declaração, mantendo-se inalterado o Acórdão 1838/2019-TCU-Plenário;
9.2. dar ciência deste acórdão ao embargante.

Embargos de declaração opostos em face de acórdão que deu provimento parcial a pedido de reexame contra acórdão que expediu determinação ao Dnit para que promovesse a repactuação de contrato que teve como objeto a construção da ponte sobre o Canal das Laranjeiras (BR-101/SC).

Departamento Nacional de Infraestrutura de Transportes (Dnit).

3. Recorrente: Consórcio Construções e Comércio Camargo Corrêa/M. Martins/Construbase (61.522.512/0001-02).

13.1. Ministros presentes: José Mucio Monteiro (Presidente), Walton Alencar Rodrigues, Benjamin Zymler, Aroldo Cedraz, Raimundo Carreiro, Bruno Dantas (Relator) e Vital do Rêgo.
13.2. Ministros-Substitutos convocados: Augusto Sherman Cavalcanti e Marcos Bemquerer Costa.

ACORDAO-COMPLETO-2471191

Acórdão 1752/2021 - Plenário

BRUNO DANTAS

Ministro Bruno Dantas.

Trata-se de embargos de declaração opostos pelo Consórcio Camargo Corrêa/M. Martins/Construbase (peça 284) em face do Acórdão 1838/2019-TCU-Plenário, que deu provimento parcial a pedido de reexame interposto contra o Acórdão 896/2015-TCU-Plenário, por meio do qual este Tribunal determinou ao Dnit que promovesse a repactuação do Contrato 281/2011 em relação aos serviços cujos preços unitários fossem superiores aos preços de referência, glosando os valores pagos a maior nas medições já realizadas.
O Acórdão embargado foi proferido nos seguintes termos:
"9.1. com fundamento nos arts. 33 e 48 da Lei 8.443/1992, conhecer e dar provimento parcial ao pedido de reexame;
9.2. reformar o subitem 9.4.1 do Acórdão 896/2015-TCU-Plenário, alterando os valores das categorias de montador, ferreiro, pintor e serralheiro de R$ 7,0462/hora para R$ 9,2330/hora;
9.3. dar ciência deste acórdão ao recorrente e ao Departamento Nacional de Infraestrutura de Transportes;
9.4. restituir os autos ao relator a quo para análise das audiências promovidas em cumprimento ao Acórdão 2371/2017-TCU-Plenário e monitoramento das determinações exaradas no Acórdão 896/2015-TCU-Plenário."
Ciente do teor do Acórdão 1838/2019-TCU-Plenário em 27/8/2019 (peça 281) , o Consórcio opôs os presentes embargos em 6/9/2019 (peça 284) .
Nesta oportunidade, o recorrente sustenta a existência de contradição e obscuridade no acórdão recorrido.
A alegada contradição residiria no fato de que o acórdão recorrido manteve a determinação de repactuação exarada por meio do Acórdão 896/2015-TCU-Plenário, que, por sua vez, ao mesmo tempo em que determinou expressamente a repactuação do contrato nos termos definidos pelo Tribunal, ressaltou a necessidade de observância aos princípios do contraditório e da ampla defesa do Consórcio, o que seria contraditório.
Como fundamentos para a alegada contradição, o recorrente aduz que o contraditório não se restringe a uma mera formalidade, exercida pela oportunidade de manifestação da parte no processo, mas ao direito de que suas razões sejam efetivamente analisadas, o que, no caso, seria controverso, dado que a determinação contida no acórdão embargado já teria definido de forma impositiva sobre os termos da repactuação.
Nesse mesmo aspecto, o recorrente sustenta que o acórdão recorrido seria obscuro por não deixar clara a forma com que o contraditório e a ampla defesa serão de fato exercidos, pois a alteração dos custos de mão de obra no orçamento do edital, conforme determinado no item 9.4.1 do Acórdão 896/2015-TCU-Plenário, já direcionaria a conclusão de futuro processo administrativo que venha a ser instaurado.
Pelo exposto, o embargante pleiteia que o comando do Acórdão 896/2015-TCU-Plenário, mantido pelo acórdão embargado, seja ajustado de modo a deixar expresso que cabe ao Dnit, após assegurar ao Consórcio o exercício do contraditório e da ampla defesa, avaliar se os elementos apresentados no processo administrativo a ser instaurado recomendam, ou não, a repactuação do Contrato 281/2011. Além disso, ressalta que a decisão definitiva quanto à regularidade da contratação e à existência de dano ao erário deve ser dada no âmbito de processo de tomada de contas especial. 
Ao final, o embargante requer que os presentes embargos sejam conhecidos e, no mérito, acolhidos com efeitos infringentes "para que seja alterada a redação do acórdão embargado e do Acórdão 896/2015-TCU-Plenário, modificando a determinação de repactuação para recomendação ao DNIT, de forma a garantir o pleno exercício do contraditório e da ampla defesa em sede do respectivo processo administrativo a ser instaurado." Ademais, requer que seja registrada a possibilidade de o DNIT concluir pela regularidade do Contrato 281/2011.
	É o relatório.

Tathiane Vieira Viggiano Fernandes (27.154 OAB/DF) e outros, representando Construções e Comércio Camargo Correa S/A.

Não atuou.

RELATÓRIO DE AUDITORIA. LICITAÇÃO PARA CONTRATAR A EXECUÇÃO DA CONSTRUÇÃO, DUPLICAÇÃO E RESTAURAÇÃO EM TRECHOS DA RODOVIA BR-101/SC. INDÍCIOS DE SOBREPREÇO DE MÃO DE OBRA. DESCUMPRIMENTO DAS CONVENÇÕES COLETIVAS DE TRABALHO E DAS NORMAS DO MANUAL DE CUSTOS RODOVIÁRIOS DO DNIT. NECESSIDADE DE CORRIGIR OS QUANTITATIVOS INADEQUADOS DOS SERVIÇOS ESPECIFICADOS. DETERMINAÇÕES. PEDIDO DE REEXAME. CONHECIMENTO. PROCEDÊNCIA PARCIAL. EMBARGOS DE DECLARAÇÃO. AUSÊNCIA DA CONTRADIÇÃO E DA OBSCURIDADE ALEGADAS. CONHECIMENTO E REJEIÇÃO.

RELATÓRIO DE AUDITORIA (RA)

Secretaria de Recursos (Serur); Secretaria de Fiscalização de Infraestrutura Rodoviária e de Aviação Civil (SeinfraRodoviaAviação).

Trago à apreciação deste colegiado embargos de declaração opostos pelo Consórcio Camargo Corrêa/M. Martins/Construbase em face do Acórdão 1838/2019-TCU-Plenário, que deu provimento parcial a pedido de reexame interposto contra o Acórdão 896/2015-TCU-Plenário, por meio do qual este Tribunal determinou ao Dnit que promovesse a repactuação do Contrato 281/2011 em relação aos serviços cujos preços unitários fossem superiores aos preços de referência, glosando os valores pagos a maior nas medições já realizadas.
Em resumo, o embargante alega que a deliberação recorrida estaria eivada de contradição em razão de ter mantido a determinação de repactuação proferida por meio do Acórdão 896/2015-TCU-Plenário, que, por sua vez, ao mesmo tempo em que determinou expressamente a repactuação do contrato nos termos definidos pelo Tribunal, ressaltou a necessidade de observância aos princípios do contraditório e da ampla defesa do Consórcio. Nesse mesmo aspecto, o recorrente sustenta que o acórdão recorrido seria obscuro por não deixar clara a forma com que o contraditório e a ampla defesa serão de fato exercidos.
Satisfeitos os requisitos atinentes à espécie, os presentes embargos devem ser conhecidos, com fundamento nos arts. 32, inciso II, e 34 da Lei 8.443/1992.
Preliminarmente, acerca da natureza dos embargos declaratórios, julgo relevante transcrever o seguinte excerto do elucidativo Acórdão 3339/2013-TCU-Primeira Câmara:
"A omissão para o acolhimento dos declaratórios é a que diz respeito à questão que deveria ter sido apreciada pelo colegiado mas não o foi. Não constitui omissão ou contradição a adoção de entendimento diverso do preferido pela parte, segundo seus próprios critérios de justiça e de acordo com sua particular interpretação das leis e da jurisprudência. Não há falar em omissão quando o acórdão analisa todas as questões submetidas a exame e as decide com base em teses jurídicas, jurisprudência, interpretação de leis e análise dos fatos que são diversos dos que os jurisdicionados entendem como mais adequados.
 (...) a contradição deve estar contida nos termos do decisum atacado, este compreendido no âmbito desta Corte como o conjunto: Relatório, Voto e Acórdão. Não cabe alegação de contradição entre o acórdão embargado e 'doutrina', 'jurisprudência' ou mesmo 'comando legal'. A alegação é pertinente em recurso de reconsideração ou pedido de reexame, no qual o comando atacado é contrastado com a jurisprudência, a doutrina e o ordenamento jurídico. Entretanto, é descabida em embargos de declaração, cuja única finalidade é esclarecer ou integrar a decisão embargada, excepcionalmente modificando-a."
Dito isso, observo que as questões a que o recorrente busca atribuir contradição e obscuridade não foram objeto do Acórdão 1838/2019-TCU-Plenário, ora embargado. A deliberação recorrida, que analisou pedido de reexame contra o Acórdão 896/2015-TCU-Plenário, tratou basicamente de argumentos recursais relacionados à definição dos preços referenciais utilizados para a avaliação da economicidade do Contrato 281/2011, ao pedido de realização de prova pericial e à suposta ofensa à manutenção das condições efetivas da proposta e ao princípio da segurança jurídica.
Ficou claro que os supostos vícios alegados pelo embargante, se confirmados, residiriam nos termos da determinação proferida no Acórdão 896/2015-TCU-Plenário, a qual apenas foi mantida pelo acórdão embargado. Entretanto, registro que a contradição que dá margem aos embargos declaratórios é a que se estabelece entre os termos da própria decisão. Em verdade, questões como as que foram trazidas pelo embargante podem ser objeto de resolução junto ao relator a quo, em consonância com o item 9.4 da decisão que ora se embarga.
Assim, no que tange ao Acórdão 1838/2019-TCU-Plenário, não vislumbro incoerência entre afirmações contidas na motivação ou entre proposições da parte decisória, nem entre alguma asserção proferida nas razões de decidir e o dispositivo. Inexistindo propostas inconciliáveis na deliberação recorrida, não há contradição embargável. Tampouco há qualquer dificuldade no entendimento do texto da deliberação que torne incompreensível o comando imposto ou a manifestação de vontade do Tribunal.
Portanto, inexistindo quaisquer contradições, obscuridades ou outros vícios a serem sanados na deliberação atacada, devem ser rejeitados os presentes embargos.
Ante o exposto, voto por que o Tribunal adote o Acórdão que ora submeto à deliberação deste Colegiado.
TCU, Sala das Sessões Ministro Luciano Brandão Alves de Souza, em 2 de outubro de 2019.
Ministro BRUNO DANTAS 
Relator